ACORDAO-COMPLETO-2436956

ACÓRDÃO 13944/2020 ATA 43/2020 - SEGUNDA CÂMARA

VISTA, relatada e discutida esta tomada de contas especial, instaurada pelo extinto Ministério da Cultura, em razão da não consecução dos objetivos pactuados no âmbito do projeto cultural "Campus Party 2011".
ACORDAM os ministros do Tribunal de Contas da União, reunidos em sessão da 2ª Câmara, ante as razões expostas pela relatora, e com fundamento nos arts. 1º, inciso I, 12, § 3º, 16, inciso III, alíneas "b" e "c", 19 e parágrafo único, 23, inciso III, alínea "a", 26, 28, inciso II, e 57 da Lei 8.443/1992 c/c os arts. 202, § 6º, 214, inciso III, alínea "a", e 217 do Regimento Interno, em: 
9.1. julgar irregulares as contas de Mário Luís Teza, Francesco Farruggia e das empresas Futura Networks SL e Futura Networks do Brasil Consultoria Ltda.; 
9.2. condená-los, solidariamente, ao recolhimento aos cofres do Fundo Nacional de Cultura das importâncias abaixo indicadas, atualizadas monetariamente e acrescidas de juros de mora calculados a partir de cada uma das datas apontadas, abatendo-se, na oportunidade, importâncias porventura ressarcidas:
	Valor
	Data 

	150.000,00
	19/1/2011

	112.500,00
	19/1/2011

9.3. aplicar-lhes multas individuais no valor de R$ 90.000,00 (noventa mil reais) , a serem recolhidas aos cofres do Tesouro Nacional, com incidência de encargos legais calculados da data deste acórdão até a data do pagamento, se este for efetuado após o vencimento do prazo a seguir estipulado;
9.4. fixar prazo de 15 (quinze) dias, a contar das notificações, para comprovação, perante o Tribunal, do recolhimento das dívidas acima imputadas;
9.5. autorizar a cobrança judicial das dívidas, caso não atendidas as notificações;
9.6. autorizar o seu pagamento em até 36 (trinta e seis) parcelas mensais consecutivas, caso venha a ser solicitado pelos responsáveis antes do envio do processo para cobrança judicial;
9.7. fixar o vencimento da primeira parcela em 15 (quinze) dias, a contar do recebimento das notificações, e o das demais a cada 30 (trinta) dias, com incidência de encargos legais sobre o valor de cada prestação; 
9.8. alertar aos responsáveis que a inadimplência de qualquer parcela acarretará vencimento antecipado do saldo devedor; 
9.9. remeter cópia deste acórdão ao procurador-chefe da Procuradoria da República no Estado de São Paulo, nos termos do art. 16, § 3º, da Lei 8.443/1992.

Tomada de Contas Especial em razão do não alcance dos objetivos pactuados no âmbito do Projeto Campus Party Brasil 2011

Segunda Câmara

entidades e órgãos do Governo do Estado de São Paulo.

3. Responsáveis: Francesco Farruggia (CPF XXX.514.835-XX), Futura Networks SL (CNPJ 09.079.667/0001-04), Futura Networks do Brasil Consultoria Ltda. (CNPJ 09.150.231/0001-56) e Mário Luís Teza (CPF XXX.868.490-XX).

13.1. Ministros presentes: Augusto Nardes (na Presidência), Aroldo Cedraz, Raimundo Carreiro e Ana Arraes (Relatora).
13.2. Ministros-Substitutos presentes: Marcos Bemquerer Costa e André Luís de Carvalho.

ANA ARRAES

Adoto como relatório a instrução da Secretaria de Controle Externo de Tomada de Contas Especial - SecexTCE (peça 28) , acolhida por diretor (peça 29) , pelo secretário (peça 30) e pelo representante do Ministério Público junto ao TCU - MPTCU (peça 31) :
"INTRODUÇÃO   
1.	Cuidam os autos de tomada de contas especial instaurada pelo extinto Ministério da Cultura, em desfavor da empresa Futura Networks do Brasil Consultoria Ltda. (CNPJ: 09.150.231/0001-56) e de seu dirigente, o Sr. Mário Luís Tesa (CPF: XXX.868.490-XX) , em razão da não consecução dos objetivos pactuados, em virtude da não comprovação gratuita de ingressos, no âmbito do projeto cultural 'Campus Party 2011' (Pronac 10-6213) , celebrado com o objetivo de trazer para o pais, dos dias 17 a 23 de janeiro de 2011 , no Centro de Convenções de Exposições Imigrante um dos principais eventos de cibercultura do mundo, reunindo em um único espaço, durante sete dias, arte, tecnologia, cultura e ciência, lazer e entretenimento, superando as divisões do mundo industrial entre manifestações artísticas e manifestações cientificas  (peça 4, p. 3) .
HISTÓRICO
2.	A Portaria nº 575, de 28/10/2018 (peça 4, p. 33) , autorizou a captação de recursos no montante de R$ 3.245.346,00, no período de 29/10 a 31/12/2010, prorrogado até 31/12/2011 (peça 4, p. 40) , fazendo recair o prazo para a apresentação da prestação de contas em 30/1/2012.
3.	Foram captados R$ 1.316.492,56, correspondentes a 40,56% da totalidade dos recursos autorizados, conforme se extrai dos recibos de mecenato e extratos bancários juntados aos autos, conforme a seguir discriminado:
	Recibo nº  (peça 4) 
	Data
	Valor
	Data do Crédito (peça 4) 

	 (1 não consta) 
	-
	700.000,00
	19/1/2011 (p. 140) 

	2 (p. 41) 
	11/2/2011
	150.000,00
	24/2/2011 (p. 42) 

	3 (p. 43) 
	16/3/2011
	350.000,00
	16/3/2011 (p. 43) 

	4 (p. 44) 
	31/3/2011
	116.492,56
	31/3/2011 (p. 45) 

		TOTAL
	1.316.492,56
	
4.	A prestação de contas encaminhada ao MinC (peça 4, p. 110-164) foi analisada por meio dos seguintes relatórios:
	a) Relatório de Execução nº 94 - C08 - PASSIVO/G03/SEFIC/MinC, de 31/7/2015 (peça 4, p. 46-47) concluiu que o objetivo do projeto foi alcançado, recomendando sua aprovação com ressalva.
	b) Relatório de Avaliação da Prestação de Contas, de 2/6/2017 (peça 4, p. 56-57) , concluiu que o projeto não foi executado conforme o orçamento físico-financeiro aprovado, qualificando a gestão como irregular e propondo a sua reprovação. Da análise financeira realizada nesse relatório, destaca-se:
1. Foram recebidos em depósitos o total de RS 1.316.492,56 (recibos de mecenato) , e gastos RS 1.316.492,56 com despesas do projeto. Os valores da relação de pagamentos foram conciliados com os valores dos extratos bancários. Todos os documentos fiscais foram analisados e estão em concordância com a Portaria nº 86 e com o Manual de Análise de Prestação de Contas. Foi paga uma GRU ao Fundo Nacional de Cultura no valor de RS 5,69. Em seu plano de distribuição, o proponente previu a distribuição de 1.000 ingressos para beneficiários sem, contudo, indicá-los. Previu também a venda de 3.500 ingressos ao valor normal de RS 150,00 e 1.500 ingressos ao valor promocional de RS 75,00. Não há no processo informações a respeito da distribuição acordada, o que ensejou a aprovação com ressalvas na análise técnica. Foram enviados e-mails ao proponente a respeito da distribuição dos ingressos, porém não houve resposta. Serão glosados os 1.000 ingressos que não foram comprovadas as distribuições, no valor normal (R$ 150,00 x 1.000) , que se totaliza em RS 150.000,00. (Grifa-se) 
	c) Laudo Final sobre a Prestação de Contas 446/2016/G3/PASSIVO/SEFIC/MinC (peça 4, p. 58-59) que qualificou como irregular a gestão do projeto, propondo a reprovação da prestação de contas, com a inadimplência do responsável.
5.	O Pronac 10-6213 foi reprovado pela Portaria nº 652, DOU 19/10/2016 (peça 4, p. 70-71) .
6.	O fundamento para a instauração da Tomada de Contas Especial, conforme o Relatório de TCE nº 073/2017 (peça 4, p. 169-173) , foi a não consecução dos objetivos pactuados, em virtude da não comprovação da distribuição gratuita de ingressos.
7.		O Relatório de Auditoria nº 152/2019 (peça 4, p. 177-179) , da Controladoria-Geral da União, ratificou as conclusões em concordância com o relatório do tomador de contas. Após serem emitidos o certificado de auditoria, o parecer do dirigente do órgão de controle interno e o pronunciamento ministerial (peças 4, p. 180 e 182; e 7) , o processo foi encaminhado para o Tribunal de Contas da União.
8.	Na instrução inicial do feito (peça 12) , verificou-se que, de acordo com dados da Receita Federal (peça 11) , o Sr. Mário Luís Tesa integrou o quadro social da Futura Networks do Brasil, no período de 15/1/2010 a 10/11/2015. Embora a 4ª Alteração do Contrato Social da empresa Futura Networks do Brasil Ltda. (peça 4, p. 90-99) tenha a ele delegado mandato de 4 (quatro) anos para ocupar o cargo de administrador da sociedade, a partir de 7/11/2011, identificou-se nos autos documentos em que seu nome constava como proponente do projeto (peça 4, p. 3) , bem como correspondências e recibos de mecenato por ele assinados, na qualidade de coordenador geral e administrador da empresa (peça 4, p. 36, 37, 41, 43, 44) , anteriormente à referida alteração contratual. Tais circunstâncias confirmaram sua responsabilidade pela gestão e execução dos recursos captados para a execução do Pronac 10-6213
9.	Quanto à empresa Futura Networks do Brasil Ltda., definiu-se sua responsabilidade com base no Acórdão 2763/2011-TCU-Plenário, que firmou entendimento, posteriormente fixado na Súmula TCU 286, no sentido de que, na hipótese em que a pessoa jurídica de direito privado seja convenente e beneficiária de transferências voluntárias de recursos públicos da União, tanto a entidade privada como os seus dirigentes atuam como gestores públicos e devem comprovar a regular aplicação dos recursos públicos. Esse entendimento foi estendido pelo Acórdão 2590/2013-TCU-Primeira Câmara às hipóteses de captação de recursos com amparo na Lei 8.313/1991 (Lei Rouanet) , uma vez que se trata de recursos públicos federais oriundos de renúncia fiscal prevista em lei.
10.	A partir das bases de dados da Receita Federal (peça 11) , constatou-se que também integravam o quadro societário da Futura Networks do Brasil Ltda., na condição de sócia majoritária, a empresa Futura Networks SL (CNPJ 09.079.667/0001-04) e o Sr. Francesco Farruggia (XXX.514.835-XX) , na qualidade de sócio administrador.
11.	Outrossim, verificou-se que a Futura Networks S.L. é empresa constituída sob as leis da Espanha e sediada em Madri, sendo representada, no Brasil, pelo Sr. Francesco Farruggia, conforme a já mencionada 4ª Alteração do Contrato Social (peça 4, p. 90) . 
12.	Em face dessas constatações, relativamente à definição de responsabilidades e configuração do débito, o exame inicial desta Secex assim concluiu:
19. 	Em tal contexto, não se vislumbra como afastar a responsabilidade do Sr. Francesco Farruggia, ao menos sob a forma omissiva. Sua condição de sócio administrador da Futura Networks do Brasil Ltda., e também de representante legal da Futura Networks SL (sócia majoritária da empresa responsabilizada) , impunha-lhe o dever de diligência quanto aos atos praticados em desacordo com os termos avençados no Pronac 10-6213, especificamente quanto ao plano de distribuição do produto cultural.
20.		 A jurisprudência do TCU considera possível que o Tribunal desconsidere a personalidade jurídica da empresa contratada para responsabilizar solidariamente a holding que a controla, quando há evidências de que a empresa controladora agiu, de forma comissiva ou omissiva, por intermédio de seus gestores e/ou empresa controlada, para o cometimento dos ilícitos que resultaram em dano ao Erário (Jurisprudência Selecionada: Acórdãos 2005/2017 e 874/2018, ambos do Plenário) .
21. 	Nessa linha, em face da conduta marcadamente omissiva de seu representante legal quanto aos fatos irregulares ora tratados (item 19) , entende-se que também deva ser responsabilizada no feito a empresa Futura Networks SL, solidariamente com sua controlada, a Futura Networks do Brasil, e com os Srs. Mário Luís Tesa e Francesco Farruggia.
22.	 No tocante à configuração do débito, conforme registrado no histórico precedente (item 4.b) , o Relatório de Execução nº 94 - C08 - PASSIVO/G03/SEFIC/MinC, de 31/7/2015 (peça 4, p. 46-47) e o Relatório de Avaliação da Prestação de Contas, de 2/6/2017 (peça 4, p. 56-57) , identificaram irregularidades na gestão do Pronac 10-6213, das quais resultaram o débito de R$ 150.000,00 imputado aos responsáveis solidários, em razão da glosa de 1.000 ingressos que não foram distribuídos gratuitamente (R$ 150,00 x 1.000 un.) .
23.	Contudo, verifica-se que os aludidos relatórios técnicos também fizeram remissão à não comprovação dos 1.500 ingressos que, de acordo com o plano de distribuição do projeto (peça 4, p. 9) , deveriam ter sido vendidos ao valor promocional de R$ 75,00 (50% de desconto) . Por essa razão, entende-se que o valor correspondente a esses ingressos (R$ 75,00 x 1.500 un.= R$ 112.500,00) também deva integrar o débito em apuração nestas contas especiais.
24.	 Assim, o débito total a ser imputado aos responsáveis solidários pode ser assim discriminado:
	Valor
	Data 

	150.000,00
	19/1/2011

	112.500,00
	19/1/2011

Valor atualizado do débito até 16/4/2020: R$ 	439.372,50 (peça 10) 
13.	Por conseguinte, foi proposta a citação dos responsáveis, nos seguintes termos:
	a) realizar a citação, com fundamento nos arts. 10, § 1º, e 12, incisos I e II, da Lei 8.443/1992 c/c o art. 202, incisos I e II, do RI/TCU, para que, no prazo de quinze dias, os responsáveis abaixo indicados, em decorrência das condutas praticadas, apresentem alegações de defesa e/ou recolham, aos cofres especificados, a quantia abaixo indicada, atualizada monetariamente a partir da respectiva data até o efetivo recolhimento, abatendo-se na oportunidade a quantia eventualmente ressarcida, na forma da legislação em vigor, que geraram a irregularidade demonstrada a seguir:
	Irregularidade: não atingimento integral dos objetivos pactuados no Pronac 10-6213, em virtude da não comprovação da distribuição gratuita de ingressos de 1.000 ingressos ao preço de R$ 150,00, e da venda de 1.500 ingressos ao preço promocional de R$ 75,00.
		Débito relacionado ao Sr. Mário Luís Tesa (CPF: XXX.868.490-XX) , solidariamente com o Sr. Francesco Farruggia (XXX.514.835-XX) e as empresas Futura Networks do Brasil Ltda. (CNPJ: 09.150.231/0001-56) e Futura Networks SL (CNPJ 09.079.667/0001-04) 
	Valor
	Data 

	150.000,00
	19/1/2011

	112.500,00
	19/1/2011

Valor atualizado do débito até 16/4/2020: R$ 	439.372,50 (peça 10) 
	Cofre credor: Fundo Nacional de Cultura.
	Conduta: não comprovar a distribuição gratuita de ingressos de 1.000 ingressos ao preço de R$ 150,00, e da venda de 1.500 ingressos ao preço promocional de R$ 75,00.
	Nexo de causalidade: a não comprovação da distribuição gratuita de ingressos de 1.000 ingressos ao preço de R$ 150,00, e da venda de 1.500 ingressos ao preço promocional de R$ 75,00 resulta em presunção de dano ao erário.
	Culpabilidade: não há excludentes de ilicitude, de culpabilidade e de punibilidade; é razoável supor que o responsável tinha consciência da ilicitude de sua conduta, qual seja, comprovar a distribuição gratuita de ingressos de 1.000 ingressos ao preço de R$ 150,00, e a venda de 1.500 ingressos ao preço promocional de R$ 75,00.
		Débito relacionado ao Sr. Francesco Farruggia (XXX.514.835-XX) , solidariamente com o Sr. Mário Luís Tesa (CPF: XXX.868.490-XX) e as empresas Futura Networks do Brasil Ltda. (CNPJ: 09.150.231/0001-56) e Futura Networks SL (CNPJ 09.079.667/0001-04) 
	Valor
	Data 

	150.000,00
	19/1/2011

	112.500,00
	19/1/2011

Valor atualizado do débito até 16/4/2020: R$ 439.372,50 (peça 10) 
	Cofre credor: Fundo Nacional de Cultura.
	Conduta: omitir-se quanto à adoção de medidas para comprovar a distribuição gratuita de ingressos de 1.000 ingressos ao preço de R$ 150,00, e da venda de 1.500 ingressos ao preço promocional de R$ 75,00.
	Nexo de causalidade: a omissão quanto à adoção de medidas para comprovar a distribuição gratuita de ingressos de 1.000 ingressos ao preço de R$ 150,00, e da venda de 1.500 ingressos ao preço promocional de R$ 75,00 resulta em presunção de dano ao erário.
			Culpabilidade: não há excludentes de ilicitude, de culpabilidade e de punibilidade; é razoável supor que o responsável, na qualidade de sócio administrador da empresa e representante de sua sócia majoritária, tinha consciência da ilicitude de sua conduta, qual seja, omitir-se na adoção de medidas para comprovar a distribuição gratuita de ingressos de 1.000 ingressos ao preço de R$ 150,00, e a venda de 1.500 ingressos ao preço promocional de R$ 75,00.
		Débito relacionado à empresa Futura Networks do Brasil Ltda. (CNPJ: 09.150.231/0001-56) , solidariamente com os Srs. Mário Luís Tesa (CPF: XXX.868.490-XX) e Francesco Farruggia (XXX.514.835-XX) , e também com a empresa Futura Networks SL (CNPJ 09.079.667/0001-04) 
	Valor
	Data 

	150.000,00
	19/1/2011

	112.500,00
	19/1/2011

Valor atualizado do débito até 16/4/2020: R$ 439.372,50 (peça 10) 
	Cofre credor: Fundo Nacional de Cultura.
	Conduta: por intermédio de seu dirigente, não comprovar a distribuição gratuita de ingressos de 1.000 ingressos ao preço de R$ 150,00, e da venda de 1.500 ingressos ao preço promocional de R$ 75,00.
	Nexo de causalidade: a não comprovação da distribuição gratuita de ingressos de 1.000 ingressos ao preço de R$ 150,00, e da venda de 1.500 ingressos ao preço promocional de R$ 75,00 resulta em presunção de dano ao erário.
	Culpabilidade: não há excludentes de ilicitude, de culpabilidade e de punibilidade; é razoável supor que o dirigente da empresa tinha consciência da ilicitude de sua conduta, qual seja, comprovar a distribuição gratuita de ingressos de 1.000 ingressos ao preço de R$ 150,00, e a venda de 1.500 ingressos ao preço promocional de R$ 75,00.
		Débito relacionado à empresa Futura Networks SL (CNPJ 09.079.667/0001-04) , solidariamente com os Srs. Mário Luís Tesa (CPF: XXX.868.490-XX) e Francesco Farruggia (XXX.514.835-XX) , e também com a empresa Futura Networks do Brasil Ltda. (CNPJ: 09.150.231/0001-56) 
	Valor
	Data 

	150.000,00
	19/1/2011

	112.500,00
	19/1/2011

Valor atualizado do débito até 16/4/2020: R$ 439.372,50 (peça 10) 
	Cofre credor: Fundo Nacional de Cultura.
	Conduta: por intermédio de seu representante legal, omitir-se na adoção de medidas para comprovar a distribuição gratuita de ingressos de 1.000 ingressos ao preço de R$ 150,00, e da venda de 1.500 ingressos ao preço promocional de R$ 75,00.
	Nexo de causalidade: a omissão na adoção de medidas para comprovar a distribuição gratuita de ingressos de 1.000 ingressos ao preço de R$ 150,00, e da venda de 1.500 ingressos ao preço promocional de R$ 75,00 resulta em presunção de dano ao erário.
	Culpabilidade: não há excludentes de ilicitude, de culpabilidade e de punibilidade; é razoável supor que o sócio administrador da empresa e representante de sua sócia majoritária tinha consciência da ilicitude de sua conduta, qual seja, comprovar a distribuição gratuita de ingressos de 1.000 ingressos ao preço de R$ 150,00, e a venda de 1.500 ingressos ao preço promocional de R$ 75,00.
14.		Com base na delegação de competência da relatora do feito, a Exma. Ministra Ana Arraes (Portaria-MIN-AA Nº 1, de 21/7/2014) , foram promovidas as citações propostas, conforme a seguir discriminado: 
	a) Mário Luís Teza:
	Ofício nº 
	Data do ofício
	Origem do endereço
	Data de recebimento 
	Nome do recebedor 
	Fim do Prazo para defesa
	Defesa Apresentada 

	17293/2020
 (peça 21) 
	23/4/2020
	Receita Federal
	26/5/2020
AR (peça 26) 
	Mário Luís Tesa
	10/6/2020
	-

	b) Francesco Farrugia:
	Ofício nº 
	Data do ofício
	Origem do endereço
	Data de recebimento 
	Nome do recebedor 
	Fim do Prazo para defesa
	Defesa Apresentada 

	17294/2020
 (peça 22) 
	23/4/2020
	Receita Fedcral
	14/5/2020
AR (peça  24) 
	Poliana Santos
	29/5/2020
	-

	c) Futura Networks SL:
	Ofício nº 
	Data do ofício
	Origem do endereço
	Data de recebimento 
	Nome do recebedor 
	Fim do Prazo para defesa
	Defesa Apresentada 

	17291/2020
 (peça 19) 
	23/4/2020
	Receita Federal*
	14/5/2020
AR (peça 25) 
	Poliana Santos
	29/5/2020
	-

*endereço do representante legal, obtido nas bases de dados da Receita Federal
	d) Futura Networks do Brasil Consultoria Ltda.:
	Ofício nº 
	Data do ofício
	Origem do endereço
	Data de recebimento 
	Nome do recebedor 
	Fim do Prazo para defesa
	Defesa Apresentada 

	17292/2020
 (peça 20) 
	23/4/2020
	Receita Federal
	13/5/2020
AR (peça 23) 
	José C. Barreto
	28/5/2020
	-

15.	10.	Transcorrido o prazo regimental fixado e mantendo-se inertes os responsáveis solidários, impõe-se que sejam considerados revéis, dando-se prosseguimento ao processo, de acordo com o art. 12, § 3º, da Lei 8.443/1992.
EXAME TÉCNICO
Da validade das notificações
16.	Preliminarmente, cumpre tecer breves considerações sobre a forma como são realizadas as comunicações processuais no TCU. A esse respeito, destacam-se o art. 179, do Regimento Interno do TCU (Resolução 155, de 4/12/2002) e o art. 4º, inciso III, § 1º, da Resolução TCU 170, de 30 de junho de 2004, in verbis:
Art. 179. A citação, a audiência ou a notificação, bem como a comunicação de diligência, farse-ão:
I - mediante ciência da parte, efetivada por servidor designado, por meio eletrônico, fac-símile, telegrama ou qualquer outra forma, desde que fique confirmada inequivocamente a entrega da comunicação ao destinatário;
II - mediante carta registrada, com aviso de recebimento que comprove a entrega no endereço do destinatário;
III - por edital publicado no Diário Oficial da União, quando o seu destinatário não for localizado;
 (...) 
Art. 3º As comunicações serão dirigidas ao responsável, ou ao interessado, ou ao dirigente de órgão ou entidade, ou ao representante legal ou ao procurador constituído nos autos, com poderes expressos no mandato para esse fim, por meio de:
I - correio eletrônico, fac-símile ou telegrama;
II - servidor designado;
III - carta registrada, com aviso de recebimento;
IV - edital publicado no Diário Oficial da União, quando o seu destinatário não for localizado, nas hipóteses em que seja necessário o exercício de defesa'.
Art. 4º. Consideram-se entregues as comunicações:
I - efetivadas conforme disposto nos incisos I e II do artigo anterior, mediante confirmação da ciência do destinatário;
II - realizadas na forma prevista no inciso III do artigo anterior, com o retorno do aviso de recebimento, entregue comprovadamente no endereço do destinatário;
III - na data de publicação do edital no Diário Oficial da União, quando realizadas na forma prevista no inciso IV do artigo anterior.
§ 1º O endereço do destinatário deverá ser previamente confirmado mediante consulta aos sistemas disponíveis ao Tribunal ou a outros meios de informação, a qual deverá ser juntada ao respectivo processo.
 (...) 
17.	Bem se vê, portanto, que a validade da citação via postal não depende de que o aviso de recebimento seja assinado pelo próprio destinatário da comunicação, o que dispensa, no caso em tela, a entrega do AR em 'mãos próprias'. A exigência da norma é no sentido de o Tribunal verificar se a correspondência foi entregue no endereço correto, residindo aqui a necessidade de certeza inequívoca. 
18.	Não é outra a orientação da jurisprudência do TCU, conforme se verifica dos julgados a seguir transcritos:
São válidas as comunicações processuais entregues, mediante carta registrada, no endereço correto do responsável, não havendo necessidade de que o recebimento seja feito por ele próprio (Acórdão 3648/2013-TCU-Segunda Câmara, Relator Ministro JOSÉ JORGE) ;
É prescindível a entrega pessoal das comunicações pelo TCU, razão pela qual não há necessidade de que o aviso de recebimento seja assinado pelo próprio destinatário. Entregandose a correspondência no endereço correto do destinatário, presume-se o recebimento da citação. (Acórdão 1019/2008-TCU-Plenário, Relator Ministro BENJAMIN ZYMLER) ;
As comunicações do TCU, inclusive as citações, deverão ser realizadas mediante Aviso de Recebimento - AR, via Empresa Brasileira de Correios e Telégrafos, bastando para sua validade que se demonstre que a correspondência foi entregue no endereço correto. (Acórdão 1526/2007-TCU-Plenário, Relator Ministro AROLDO CEDRAZ) .
19.	A validade do critério de comunicação processual do TCU foi referendada pelo Supremo Tribunal Federal, nos termos do julgamento do MS-AgR 25.816/DF, por meio do qual se afirmou a desnecessidade da ciência pessoal do interessado, entendendo-se suficiente a comprovação da entrega do 'AR' no endereço do destinatário:
EMENTA: AGRAVO REGIMENTAL. MANDADO DE SEGURANÇA. DESNECESSIDADE DE INTIMAÇÃO PESSOAL DAS DECISÕES DO TRIBUNAL DE CONTAS DA UNIÃO. ART. 179 DO REGIMENTO INTERNO DO TCU. INTIMAÇÃO DO ATO IMPUGNADO POR CARTA REGISTRADA, INICIADO O PRAZO DO ART. 18 DA LEI nº 1.533/51 DA DATA CONSTANTE DO AVISO DE RECEBIMENTO. DECADÊNCIA RECONHECIDA. AGRAVO IMPROVIDO.
O envio de carta registrada com aviso de recebimento está expressamente enumerado entre os meios de comunicação de que dispõe o Tribunal de Contas da União para proceder às suas intimações.
O inciso II do art. 179 do Regimento Interno do TCU é claro ao exigir apenas a comprovação da entrega no endereço do destinatário, bastando o aviso de recebimento simples.
20.	No caso vertente, a citação válida de cada um dos responsáveis se deu em endereços provenientes de pesquisas realizadas pelo TCU, nos sistemas CPF e CNPJ da Receita Federal, devendo ser ressalvada a situação da empresa Futura SL Networks, que foi citada no endereço de seu representante legal, o Sr. Francesco Farrugia. A entrega dos ofícios citatórios nesses endereços ficou comprovada conforme detalhamento a seguir:
20.1.	Mário Luís Tesa: Ofício 17293/2020 (peça 21) , recebido em 26/5/2020, conforme atesta AR à peça 26;
20.2.	Francesco Farrugia: Ofício 17294/2020 (peça 22) , recebido em 14/5/2020, conforme atesta AR à peça 24;
20.3.	Futura Networks SL: Ofício 17291/2020 (peça 19) , recebido em 25/5/2020, conforme atesta AR à peça 25;
20.4.	Futura Networks do Brasil Consultoria Ltda.: Ofício 17292/2020 (peça 20) , recebido em 13/5/2020, conforme atesta AR à peça 23;
Da revelia
21.	Nos processos do TCU, a revelia não leva à presunção de que sejam verdadeiras todas as imputações levantadas contra os responsáveis, diferentemente do que ocorre no processo civil, em que a revelia do réu opera a presunção da verdade dos fatos narrados pelo autor. Dessa forma, a avaliação da responsabilidade do agente não pode prescindir da prova existente no processo ou para ele carreada. 
22.	Ao não apresentarem suas defesas, os responsáveis deixaram de produzir prova da regular aplicação dos recursos sob sua responsabilidade, em afronta às normas que impõem aos gestores públicos a obrigação legal de, sempre que demandados pelos órgãos de controle, apresentar os documentos que demonstrem a correta utilização das verbas públicas, a exemplo do contido no art. 93 do Decreto-Lei 200/67: 'Quem quer que utilize dinheiros públicos terá de justificar seu bom e regular emprego na conformidade das leis, regulamentos e normas emanadas das autoridades administrativas competentes.' 
23.	Não obstante a revelia configurada neste processo, e em prestígio ao princípio da verdade real que informa os processos no TCU, foram os autos novamente compulsados, não se identificando qualquer elemento que pudesse alterar as conclusões que fundamentaram as citações realizadas.
24.	Com efeito, persiste a ausência de comprovação da distribuição gratuita de ingressos de 1.000 ingressos ao preço de R$ 150,00, bem como da venda de 1.500 ingressos ao preço promocional de R$ 75,00, que resultaram, respectivamente, nas parcelas de R$ 150.000,00 e R$ 112.500, do débito imputado aos responsáveis.
25.	No presente caso, verifica-se que não ocorreu a prescrição da pretensão punitiva do TCU, na forma do Acórdão 1441/2016-TCU-Plenário, uma vez que o repasse dos recursos teve início em 19/1/2011, e a citação dos responsáveis foi ordenada em 22/4/2020.
26.		Por outro lado, em se tratando de processo em que as partes interessadas não se manifestaram acerca das irregularidades imputadas, não há elementos para que se possa efetivamente aferir e reconhecer a ocorrência de boa-fé na conduta dos responsáveis, podendo este Tribunal, desde logo, proferir o julgamento de mérito pela irregularidade das contas, nos termos dos §§ 2º e 6º do art. 202 do Regimento Interno do TCU.
CONCLUSÃO
27.	Em face das revelias dos Srs. Mário Luís Tesa e Francesco Farrugia, e também das empresas Futura Networks do Brasil Ltda. e Futura Networks SL, propõe-se que os responsáveis sejam considerados revéis, nos termos do art. 12, §3º, da Lei 8.443/1992, devendo as respectivas contas ser julgadas irregulares, com a condenação ao pagamento do débito apurado nos autos, além da multa prevista no art. 57 da mesma lei.
PROPOSTA DE ENCAMINHAMENTO
28.	Diante do exposto, submetem-se os autos à consideração superior, propondo ao Tribunal:
	a) considerar revéis os Srs. Mário Luís Tesa (CPF: XXX.868.490-XX) e Francesco Farruggia (CPF: XXX.514.835-XX) , e as empresas Futura Networks do Brasil Ltda. (CNPJ: 09.150.231/0001-56) e Futura Networks SL (CNPJ: 09.079.667/0001-04) , com fundamento no § 3º, art. 12, Lei 8.443/1992;
	b) com fundamento nos arts. 1º, inciso I; 16, inciso III, alíneas 'b' e 'c'; 19 e 23, inciso III, todos da Lei 8.443/1992, e nos arts. 1º, inciso I; 209, incisos II e III; 210 e 214, inciso III, do Regimento Interno TCU, julgar irregulares as contas dos Srs. Mário Luís Tesa (CPF: XXX.868.490-XX) e Francesco Farruggia (CPF: XXX.514.835-XX) , e das empresas Futura Networks do Brasil Ltda. (CNPJ: 09.150.231/0001-56) e Futura Networks SL (CNPJ: 09.079.667/0001-04) , condenando-os ao pagamento das quantias a seguir especificadas, com a fixação do prazo de quinze dias, a contar da notificação, para comprovar, perante o Tribunal (art. 214, inciso III, alínea 'a', do Regimento Interno) , o recolhimento da dívida aos cofres do Fundo Nacional de Cultura, atualizada monetariamente e acrescida dos juros de mora, calculados a partir das datas indicadas, até a data do efetivo recolhimento, na forma prevista na legislação em vigor:
	Valor
	Data 

	150.000,00
	19/1/2011

	112.500,00
	19/1/2011

	c) aplicar, individualmente, aos Srs. Mário Luís Tesa (CPF: XXX.868.490-XX) e Francesco Farruggia (CPF: XXX.514.835-XX) , e às empresas Futura Networks do Brasil Ltda. (CNPJ: 09.150.231/0001-56) e Futura Networks SL (CNPJ: 09.079.667/0001-04) , a multa prevista no art. 57 da Lei 8.433/1992, fixando-lhes o prazo de quinze dias, a contar da notificação, para comprovarem, perante o Tribunal (art. 214, inciso III, alínea 'a', do Regimento Interno) , o recolhimento da dívida aos cofres do Tesouro Nacional, atualizada monetariamente desde a data do acórdão que vier a ser proferido até a do efetivo recolhimento, se for paga após o vencimento, na forma da legislação em vigor;
	d) autorizar, desde logo, nos termos do art. 28, inciso II, da Lei 8.443/1992, a cobrança judicial das dívidas caso não atendidas as notificações;
	e) autorizar, se requerido, o pagamento das dívidas em até 36 parcelas mensais e consecutivas, nos termos do art. 26 da Lei 8.443/1992 e do art. 217 do Regimento Interno, fixando-lhes o prazo de quinze dias, a contar do recebimento da notificação, para comprovarem perante o Tribunal o recolhimento da primeira parcela, e de trinta dias, a contar da parcela anterior, para comprovar o recolhimento das demais parcelas, devendo incidir sobre cada valor mensal, atualizado monetariamente, os juros de mora devidos, na forma prevista na legislação em vigor;
	f) alertar aos responsáveis que a falta de comprovação do recolhimento de qualquer parcela importará no vencimento antecipado do saldo devedor, nos termos do § 2º do art. 217 do Regimento Interno deste Tribunal;
	j) enviar cópia do Acórdão que vier a ser proferido à Secretaria Especial de Cultura, à Secretaria Federal de Controle Interno e aos responsáveis, para ciência, informando que a deliberação, acompanhada do Relatório e Voto que a fundamentarem, estará disponível para consulta no endereço www.tcu.gov.br/acordaos, além de esclarecer que, caso requerido, o TCU poderá fornecer as correspondentes cópias, em mídia impressa, aos interessados e às responsáveis arrolados nestes autos;
	k) encaminhar cópia da deliberação, bem como do relatório e do voto que a fundamentarem, ao Procurador-Chefe da Procuradoria da República no Estado de São Paulo, nos termos do § 3º do art. 16 da Lei 8.443/1992 c/c o § 7º do art. 209 do Regimento Interno do TCU, para adoção das medidas que entender cabíveis."
	É o relatório.

não há.

Subprocurador-geral Paulo Soares Bugarin.

TOMADA DE CONTAS ESPECIAL. NÃO CONSECUÇÃO DOS OBJETIVOS PACTUADOS NO ÂMBITO DO PROJETO "CAMPUS PARTY 2011". CITAÇÃO. REVELIA. CONTAS IRREGULARES, DÉBITO E MULTA.

TOMADA DE CONTAS ESPECIAL (TCE)

Secretaria de Controle Externo de Tomada de Contas Especial (SecexTCE).

Cuidam os autos de tomada de contas especial instaurada pelo extinto Ministério da Cultura em desfavor da empresa Futura Networks do Brasil Consultoria Ltda. e de seu dirigente Mário Luís Tesa, ante a não consecução dos objetivos pactuados, em virtude da não comprovação gratuita de ingressos, no âmbito do projeto cultural "Campus Party 2011" (Pronac 10-6213) , celebrado com o objetivo de trazer para o País, nos dias 17 a 23 de janeiro de 2011, no Centro de Convenções de Exposições Imigrante, um dos principais eventos de cibercultura do mundo, reunindo, em um único espaço, arte, tecnologia, cultura e ciência, lazer e entretenimento, superando as divisões do mundo industrial entre manifestações artísticas e manifestações cientificas.
2.	A Portaria 575, de 28/10/2018, autorizou a captação de recursos no montante de R$ 3.245.346,00, no período de 29/10 a 31/12/2010, prorrogado até 31/12/2011, sendo que a prestação de contas deveria ocorrer até 30/1/2012.
3.	Foram captados R$ 1.316.492,56, correspondentes a 40,56% da totalidade dos recursos autorizados, conforme se extrai dos recibos de mecenato e extratos bancários juntados aos autos, conforme a seguir discriminado:
	Recibo (peça 4) 
	Data
	Valor
	Data do Crédito (peça 4) 

	 (1 não consta) 
	-
	700.000,00
	19/1/2011 (p. 140) 

	2 (p. 41) 
	11/2/2011
	150.000,00
	24/2/2011 (p. 42) 

	3 (p. 43) 
	16/3/2011
	350.000,00
	16/3/2011 (p. 43) 

	4 (p. 44) 
	31/3/2011
	116.492,56
	31/3/2011 (p. 45) 

		TOTAL
	1.316.492,56
	
4.	A Secretaria de Controle Externo de Tomada de Contas Especial - SecexTCE assim se pronunciou no tocante à definição de responsabilidades e configuração do débito (peça 28) , in verbis:
"12. Em face dessas constatações, relativamente à definição de responsabilidades e configuração do débito, o exame inicial desta Secex assim concluiu:
19. Em tal contexto, não se vislumbra como afastar a responsabilidade do Sr. Francesco Farruggia, ao menos sob a forma omissiva. Sua condição de sócio administrador da Futura Networks do Brasil Ltda., e também de representante legal da Futura Networks SL (sócia majoritária da empresa responsabilizada) , impunha-lhe o dever de diligência quanto aos atos praticados em desacordo com os termos avençados no Pronac 10-6213, especificamente quanto ao plano de distribuição do produto cultural.
20.	  A jurisprudência do TCU considera possível que o Tribunal desconsidere a personalidade jurídica da empresa contratada para responsabilizar solidariamente a holding que a controla, quando há evidências de que a empresa controladora agiu, de forma comissiva ou omissiva, por intermédio de seus gestores e/ou empresa controlada, para o cometimento dos ilícitos que resultaram em dano ao Erário (Jurisprudência Selecionada: Acórdãos 2005/2017 e 874/2018, ambos do Plenário) .
21. Nessa linha, em face da conduta marcadamente omissiva de seu representante legal quanto aos fatos irregulares ora tratados (item 19) , entende-se que também deva ser responsabilizada no feito a empresa Futura Networks SL, solidariamente com sua controlada, a Futura Networks do Brasil, e com os Srs. Mário Luís Tesa e Francesco Farruggia.
22.	 No tocante à configuração do débito, conforme registrado no histórico precedente (item 4.b) , o Relatório de Execução nº 94 - C08 - PASSIVO/G03/SEFIC/MinC, de 31/7/2015 (peça 4, p. 46-47) e o Relatório de Avaliação da Prestação de Contas, de 2/6/2017 (peça 4, p. 56-57) , identificaram irregularidades na gestão do Pronac 10-6213, das quais resultaram o débito de R$ 150.000,00 imputado aos responsáveis solidários, em razão da glosa de 1.000 ingressos que não foram distribuídos gratuitamente (R$ 150,00 x 1.000 un.) .
23. Contudo, verifica-se que os aludidos relatórios técnicos também fizeram remissão à não comprovação dos 1.500 ingressos que, de acordo com o plano de distribuição do projeto (peça 4, p. 9) , deveriam ter sido vendidos ao valor promocional de R$ 75,00 (50% de desconto) . Por essa razão, entende-se que o valor correspondente a esses ingressos (R$ 75,00 x 1.500 un.= R$ 112.500,00) também deva integrar o débito em apuração nestas contas especiais.
24.	 Assim, o débito total a ser imputado aos responsáveis solidários pode ser assim discriminado:
	Valor
	Data 

	150.000,00
	19/1/2011

	112.500,00
	19/1/2011

				Valor atualizado do débito até 16/4/2020: R$ 439.372,50 (peça 10) "
5.	Ato contínuo, foram citados solidariamente Mário Luís Tesa, Francesco Farruggia e as empresas Futura Networks do Brasil Ltda. e Futura Networks SL., mas não apresentaram defesa.
6.	Os pareceres uniformes da SecexTCE e do Ministério Público junto ao TCU - MPTCU foram pela irregularidade das contas dos responsáveis, condenando-os ao pagamento do débito antes indicado e aplicando-lhes a multa do art. 57 da Lei 8.443/1992.
7.	Adoto essas manifestações uniformes como razões de decidir este processo.
8.	Os responsáveis tiveram oportunidade de apresentar defesa neste Tribunal, mas não implementaram qualquer medida para tanto, o que, nos termos do § 3º do art. 12 da Lei 8.443/1992, caracterizou revelia. 
9.	O ônus da prova em matéria de aplicação de recursos públicos é invertido: compete ao responsável demonstrar sua correta destinação, consoante jurisprudência pacificada neste Tribunal de Contas e no Supremo Tribunal Federal.
10.	Destaco que os responsáveis estão arrolados no processo TC Processo 033.807/2019-1, apreciado na sessão de 23/6/2020, cujo Acórdão 6867/2020-TCU-Primeira Câmara, de relatoria do ministro Benjamin Zymler, julgou as contas irregulares, com condenação ao pagamento de débito no valor de R$ 2.000.000,00 (28/1/2015) e imputação de multas individuais de R$ 260.000,00.
11.	Quanto à dosimetria da pena, segundo dispõe o art. 22, § 2º, da Lei de Introdução às Normas do Direito Brasileiro, na aplicação de sanções, serão consideradas a natureza e a gravidade da infração cometida, os danos que dela provierem para a Administração Pública, as circunstâncias agravantes ou atenuantes e os antecedentes dos agentes. 
12.	Observou-se, pois, que os responsáveis já foram condenados em outro processo neste Tribunal. Ademais, a irregularidade relativa à não distribuição gratuita de 1.000 ingressos e à não comprovação da venda, com desconto, de 1.500 ingressos no âmbito do projeto cultural "Campus Party 2011" configura conduta de gravidade média, que resultou em prejuízo ao erário. 
13.	Dessa forma, o montante da multa deve ficar em patamar próximo de 20% do valor atualizado do débito (R$ 90.000,00) , em consonância com os parâmetros estabelecidos no art. 267 do Regimento Interno do TCU. 
14.	Em face da inexistência de elementos que permitam concluir pela boa-fé de Mário Luís Tesa e Francesco Farruggia e, ainda, não havendo que se falar em avaliação da boa-fé das pessoas jurídicas Futura Networks do Brasil Ltda. e Futura Networks SL, conforme farta jurisprudência deste Tribunal, os autos estão conclusos para julgamento de mérito, a teor do art. 202, § 6º, do Regimento Interno, pela irregularidade das contas, condenação a pagamento do débito apurado e imputação de multa.
	Ante o exposto, ao endossar as manifestações da unidade técnica e do Ministério Público, VOTO por que o Tribunal adote a deliberação que submeto a sua consideração.
TCU, Sala das Sessões Ministro Luciano Brandão Alves de Souza, em 1 de dezembro de 2020.
ANA ARRAES 
Relatora